臺灣新竹地方法院民事裁定　　　　　　100年度消債更字第2號
聲　請　人　林月霞
代　理　人　洪惠平律師
上列當事人因消費者債務清理事件聲請更生，本院裁定如下：
    主  文
聲請駁回。
聲請費用由聲請人負擔。
    理  由
一、按債務人不能清償債務或有不能清償之虞者，得依本條例所
    定更生或清算程序，清理其債務。債務人與金融機構協商成
    立者，不得聲請更生或清算，但因不可歸責於己之事由，致
    履行顯有重大困難者，不在此限，消費者債務清理條例（下
    稱消債條例）第3條、第151條第5項分別定有明文。準此，
    債務人如與金融機構成立協商，即須依約清償債務，僅於其
    後發生情事變更，在清償期間收入或收益不如預期，致該方
    案履行困難甚或履行不能，且因不可歸責於己之事由所致，
    始能聲請更生或清算，至如認該協商方案履行有其他不適當
    情形，即應再循協商途徑謀求解決，不得逕依消債條例聲請
    更生，蓋該債務清償方案係經債務人行使程序選擇權而與債
    權人締結之債務清理契約，其即應受該契約之拘束，且消債
    條例更生之規範目的，係在維持債務人基本生活之情況下，
    於債務人之能力範圍內盡力清償債務，非謂債務人得任意利
    用債務清理程序減輕債務，因此，為避免債務人針對已成立
    之協商方案任意毀諾，濫用更生或清算之債務清理程序，須
    債務人於協商成立後因不可歸責於己之事由，致其無法履行
    原定清償方案，始例外得依消債條例聲請更生或清算。
二、聲請人即債務人聲請更生意旨略以：聲請人因積欠眾家銀行
    信用卡、現金卡債務約1,600,000元，乃與最大債權銀行台
    新國際商業銀行（下稱台新銀行）於民國99年9月達成前置
    協商成立，協議債務人以兩階段方式還款，第一階段以每月
    為1期共計72期，聲請人每月還款新台幣（下同）5,000元，
    以99年10月10日為第1期繳款日，熟知前置協商剛剛成功，
    聲請人所任職之台灣積體電路製造股份有限公司（下稱台積
    電公司）旋即於同年10月間即接獲鈞院之執行命令，債權人
    中華開發資產管理股份有限公司以債務人尚積欠143,761元
    ，應將債務人薪資之3分之1移轉予債權人，惟聲請人每月薪
    資約22,000元，尚有一名未成年子女楊昌憲待聲請人撫養，
    而聲請人之前夫離婚前已負債累累，對家庭及兒子毫無責任
    感，離婚後更因躲債而不知所，全未支付子女之扶養費用
    ，聲請人每月還前置協商之款項5,000元已感吃力，今又遭
    法院強制扣薪6,000餘元，實難以兩頭兼顧，已無法清償債
    務，故於99年12月10日毀諾，實有不可歸責事由，聲請人爰
    聲請更生，期能利用更生制度盡聲請人最大之努力在能力範
    圍所及儘量還債，並重新在社會上出發。
三、本件聲請人前於99年9月15日與全體無擔保債權銀行協商成
    立，並約定自99年10月10日起開始分72期還款，利率0％，
    每月還款5,000元，最後1期還款1,599,789元，有聲請人提
    出之消費者債務清理協商清償方案認可聲請狀、前置協商機
    制協議書、前置協商無擔保債務還款分配表暨表決結果在卷
    可憑（見本院卷第9-13頁），聲請人還款2期後於99年12月
    毀諾未再還款，已據聲請人陳述在卷，是依消債條例第3條
    、第151條第5項但書之規定，聲請人須有「不能清償債務或
    有不能清償之虞」，且「不可歸責於己之事由，致履行顯有
    重大困難」，始得聲請更生。
四、經查：
（一）聲請人自99年7月起任職於台積電公司，毀諾前之99年8月
      迄99年12月間之薪資所得（含薪資、獎金及其他所得）為
      176,855元，平均月薪為35,371元【47,731＋34,650＋35,
      537＋24,086＋34,851＝176,855；176,855÷5＝35,371】
      。如計至毀諾後之100年1月之薪資所得則為223,811元，
      平均月薪為37,302元【47,731＋34,650＋35,537＋24,086
      ＋34,851＋46,956＝223,811；223,811÷6＝37,302，元
      以下四捨五入】。另依聲請人提出最近一個月之薪資單，
      其薪資所得為35,977元，此台積電公司檢送之服務證明書
      及薪資明細及聲請人提出之薪資表附卷可參（見本院卷一
      第52-53頁、本院卷二第36頁）。而聲請人既已有負債，
      其生活標準應予以壓縮至最低標準，始符公允，蓋消債條
      例更生、清算制度之立法目的，係為使不幸陷入經濟困境
      之債務人得以清理債務、重建生活，並在清理過程中保有
      符合人性尊嚴之最低基本生活，但非維持債務人過去慣常
      生活，是於評估債務人是否有不能清償債務或有不能清償
      之虞時，應非由債務人任意主張其基本生活費用之數額，
      而是債務人應在維持基本生活之情況下，於能力範圍內盡
      力清償債務，是
      本件聲請人每月生活費用應以行政院公布99年臺灣省最低
      生活費用為9,829元（已包含食、衣、住、行及育、樂所
      有之支出）為計算基準。
（二）聲請人主張已與配偶楊宗穎離婚，育有1名未成年子女楊
      昌憲全由其扶養等情，並提出戶籍謄本為憑（見本院卷一
      第27頁），惟按扶養程度，應按受扶養權利者之需要，與
      負扶養義務者之經濟能力及身分定之，民法第1119條定有
      明文，是聲請人縱有扶養子女之必要，且認聲請人實際上
      負擔子女楊昌憲之全部扶養費用，亦應以前開最低生活費
      用9,829元為計算基準，以聲請人毀諾前每月平均收入約
      35,371元，扣除其本人與所需扶養子女楊昌憲之生活費用
      後，顯尚有餘額約15,713元可供償債【計算式：35,371－
      (9,829+9,829)＝15,713】，而該餘額高於先前每月應還
      款之協商金額5,000甚多，實難認有何「不能清償債務或
      有不能清償之虞」。又聲請人目前仍在台積電公司工作，
      遭法院強制扣薪之金額與先前之金額大致相同等情，已據
      聲請人自承在卷（見本院卷二第243頁反面），而依聲請
      人提出之薪資表，可知其毀諾前後之平均薪資約略相同，
      扣除其本人與所需扶養子女楊昌憲之生活費用後，仍尚有
      餘額約16,319元可供償債【計算式：35,977－(9,829+9,8
      29)＝16,319】，而該餘額較聲請人所述目前與各債權人
      試行協商每月應還款15,000元之金額為高（見本院卷二第
      34頁），仍難認有何「不能清償債務或有不能清償之虞」
      。
（三）至聲請人雖主張其每月薪資遭債權人中華開發資產管理股
      份有限公司聲請強制執行，扣薪3分之1，惟該部分之扣薪
      係用以償付聲請人所積欠債務，並非額外之債務，其雖遭
      扣薪，惟總債務亦將減少，自毋庸自聲請人之收入扣除。
      另聲請人主張其每月須支出租金即高達9,000元，尚須支
      付餐費、水電瓦斯費等費用，惟前開每人每月最低生活費
      9,829元，已涵括所有必要生活之支出，並含房租支出，
      且聲請人已負有債務而謂不能清償，其自須以較低之標準
      生活而節忖開銷用以償債始符誠信，其自不得以無負債人
      員之一般生活標準以上而同為要求計算生活費，是以聲請
      人所陳上開必要生活費用及房租費用尚屬過高，無足採憑
      。
（四）承前所述，以聲請人之毀諾前或後之收入扣除必要生活費
      及扶養費後，並非無法清償債務，其於積欠債務期間，未
      改善收支運用習慣，經債權人聲請扣薪追償債務，仍未積
      極與銀行妥適協商，尋求其他方案以解決債務，此有最大
      債權銀行覆函本院：債務人林月霞前置協商已毀諾，本行
      基於紛爭解決一次性法理，仍多次嘗試與債務人聯繫，惟
      債務人對本行所提出之清償方案不置可否，每每堅持庭期
      後再處理，顯無協誠意等情（見本院卷二第27頁），由此
      亦難認聲請人有何積極清償處理債務之誠意。
五、綜上，依聲請人之經濟狀況，其平均月收入扣除本人與未成
    年子女楊昌憲之基本生活費用、扶養費，所餘款項並非不能
    負擔毀諾前之每月5,000元協商還款金額，或毀諾後本件聲
    請更生期間與債權人試行協商每月償還15,000元之金額，其
    既有能力清償債務又無不能維持生活之情形，則與消債條例
    第3條之「不能清償債務或有不能清償之虞」、或同條例第1
    51條第5項之「不可歸責於己之事由，致履行顯有重大困難
    」等要件不符，聲請人之聲請於法未合，應予駁回。
六、爰依消費者債務清理條例第8條、第15條、第151條第1項、
    第5項但書，民事訴訟法第95條、第78條，裁定如主文。
中    華    民    國    100    年    5    月    31    日
              民事第一庭    法  官   吳靜怡
上為正本係照原本作成。
如不服本裁定，應於裁定送達後10日內，以書狀向本院提出抗告
，並繳納抗告費新臺幣壹仟元。
                             書記官  馮玉玲
中    華    民    國    100    年    5    月    31    日